臺灣高雄地方法院民事判決　　　　　　　　　　　　九十三年度訴字第一八六九號
　　原　　　告　淀鋼國際股份有限公司
　　法定代理人　乙○○○
　　訴訟代理人　周村來律師
　　　　　　　　周元培律師
　　被　　　告　陳明瑞即正揚土木包工業
當事人間給付貨款等事件，本院民國九十四年二月二十三日言詞辯論終結，判決如下
：
    主    文
被告應給付原告新台幣伍拾肆萬零參佰柒拾伍元，及自民國九十三年九月二日起至清
償日止，按周年利率百分之五計算之利息。
訴訟費用由被告負擔。
本判決於原告以新台幣壹拾捌萬元為被告供擔保後得假執行。但被告如以新臺幣伍拾
肆萬零參佰柒拾伍元為原告預供擔保得免為假執行。
    事實及理由
壹、程序事項
一、按，訴狀送達後，原告不得將原訴變更或追加他訴，但擴張或減縮應受判決事項
    之聲明者，不在此限，民事訴訟法第二百五十五條第一項第三款定有明文。本件
    原告起訴原請求被告給付新台幣（下同）六十萬零三百七十五元，及自起訴狀繕
    本送達翌日起至清償日止，按年息百分之五計算之利息；嗣於起訴狀繕本送達後
    減縮為請求被告給付五十四萬零三百七十五元，及自起訴狀繕本送達翌日起至清
    償日止，按年息百分之五計算之利息，核屬減縮應受判決事項之聲明，依上開法
    條之規定，應予准許。
貳、實體事項
一、原告主張：
（一）、原告與被告於九十三年二月十日簽訂承攬契約，約定由原告為被告承做被告
        向遠康企業有限公司（下稱遠康公司）承包之屏東機場乾式除漆廠房增建工
        程之屋面及內外牆工程（下稱系爭承攬契約），總工程款不含營業稅為二百
        四十五萬元，含營業稅後則為二百五十七萬二千五百元，原告已依約將系爭
        承攬契約約定之工程範圍全部完工，被告並於同年五月三十一日出具工程完
        工證明書予原告。依系爭承攬契約所約定之原告施工範圍，並不包含被告後
        來於九十三年四月十三日另與訴外人東瓏工程有限公司（下稱東瓏公司）負
        責人甲○○所自行追加簽訂之「後段牆面複合工程」由油漆變更為金屬板部
        份之工程，因此被告就「後段牆面複合工程」由油漆變更為金屬板部份與訴
        外人東瓏約定之工程款五十九萬八千三百二十元（被告實際上則只給付東瓏
        公司五十四萬五千元），自不得計入兩造系爭承攬契約之上開總工程款範圍
        內。然被告竟以其給付予訴外人東瓏公司之「後段牆面複合工程」工程款部
        份，亦應計入兩造系爭承攬契約之二百五十七萬二千五百元（含營業稅）工
        程款範圍內，而只給付其中之一百九十七萬二千一百二十五元（含營業稅）
        工程款，並拒絕給付其餘之六十萬零三百七十五元（含營業稅）工程款，此
        部份之金額再扣除原告與被告原約定就「後段牆面複合工程」之油漆工程款
        六萬元後，被告尚應給付原告五十四萬零三百七十五元工程款。
（二）、又縱使認為被告給付予訴外人東瓏公司之五十四萬五千元工程款，係屬兩造
        系爭承攬契約之上開總工程款範圍，惟因被告係付款予訴外人東瓏公司並非
        付款予原告，而原告應給付予訴外人東瓏公司之工程款均已給付，因此被告
        並非依債之本旨向原告為清償，對原告亦不生清償之效力，被告仍負有依系
        爭承攬契約之約定給付原告上開五十四萬零三百七十五元工程款之義務。
（三）、原告屢次催告被告付款，被告均置之不理，為此，爰依系爭承攬契約之法律
        關係請求被告給付上開五十四萬零三百七十五元工程款等語。並聲明：被告
        應給付原告五十四萬零三百七十五元，及自起訴狀繕本送達翌日起至清償日
        止，按年息百分之五計算之利息；並陳明願供擔保請求宣告假執行。
二、被告則以：兩造簽訂之系爭承攬契約係約定為總價承包，因此原告就系爭承攬契
    約所約定之全部工程須全部完工，始得向被告請求上開含稅後之總工程款二百五
    十七萬二千五百元，而被告就上開總工程款已給付原告其中之一百九十七萬二千
    一百二十五元（含營業稅）。然就系爭承攬契約所包含之「後段牆面複合工程」
    施作金屬板部份，在九十二年十二月十五日前即由被告完成基底挖掘及鋼骨之架
    場勘查亦未表示任何意見，因此，此部份之工程自包含於兩造簽訂之系爭承攬契
    約工程範圍內，惟就此部份原告並未加以施作，此部份之工程係由被告另行以五
    十九萬八千三百二十元發包予訴外人東瓏公司承做，被告並因此而給付五十四萬
    五千元之工程款及十四萬五千零八十元之材料費用予訴外人東瓏公司（被告曾額
    外代原告支付搭外架之費用三萬元及清潔費用二萬七千元，共計五萬七千元部份
    ，另案再起訴請求），自應於兩造約定之上開工程款中扣除，故於扣除此部之工
    程款及費用後，原告已不得再向被告請求任何工程款等語置辯。並聲明：駁回原
    告之訴；並陳明如受不利之判決，願供擔保請准宣告免為假執行。
三、兩造不爭執之事實：
（一）、兩造於九十三年二月十日簽訂系爭承攬契約，約定總工程款不含營業稅為二
        百四十五萬元，含營業稅後為二百五十七萬二千五百元，營業稅約定由被告
        負擔，系爭承攬工程包含由訴外人東瓏公司完工部份已全部完工，被告並於
        同年五月三十一日出具工程完工證明書予原告。並有原告所提出之承攬合約
        書及工程完工證明書各一件附卷可稽。
（二）、系爭工程施工項目中之「後段牆面複合工程」施作金屬板部份，係由被告另
        行以五十九萬八千三百二十元發包予訴外人東瓏公司承做完工，被告並因此
        而已給付五十四萬五千元之工程款及十四萬五千零八十元之材料費用予訴外
        人東瓏公司。
（三）、被告共已給付予訴外人東瓏公司五十四萬五千元工程款及十四萬五千零八十
        元材料費用；而就其餘工程款部份，則已給付原告一百九十七萬二千一百二
        十五元之工程款。
四、得心證之理由：
    依兩造之上開主張及抗辯，本件所應審理之重點在於兩造於九十三年二月十日所
    簽訂之系爭承攬契約之範圍，是否包含被告另行發包予訴外人東瓏公司承做完工
    之「後段牆面複合工程」施作金屬板部份之爭點上。茲分述如下：
（一）、原告主張兩造簽訂之系爭承攬契約範圍，並不包含被告另行發包予訴外人東
        瓏公司承做完工之「後段牆面複合工程」施作金屬板部份，有下列事證可認
        定屬實：
    １、兩造簽訂之系爭承攬契約第三條係約定為：「乙方（即原告）應於上述地點
        並依本合約所附圖說及估價單提供並安裝產品，任何不包含於本合約之額外
        工作將以另外協議及合約訂定之。」等語。而就本條所指之圖說究係原告所
        提出主張之「屋面、牆面施工圖」（即原證六，即計算出施工所須之金屬板
        為八百五十平方公尺，而不含「後段牆面複合工程」施作金屬板部份之施工
        圖），亦或被告於九十三年十一月十五日提出抗辯之峻工圖（即含「後段牆
        面複合工程」施作金屬板部份）？經查：
        (1)兩造簽訂系爭契約時在場之證人即建築師黃清庸係結證稱：「（訂約情形
          如何？契約書第三條所指的附圖及估價單你是否清楚？）我只記得在兩造
          訂約之前在正揚土包工業的住所處，我記得曾經有一天當時有原告公司、
          被告、遠康公司、還有我四人在場，有拿一張圖當場算施工數量，後來算
          了之後，原告公司就算出總金額二百五十幾萬，我只是幫他們算而己，至
          於訂約是由兩造公司自已去訂的，我不清楚。」、「（當天你核算的圖是
          那一份？原證六或被告提出來的附圖？）當時確實有拿一份施工圖出來計
          算沒有錯，但是究竟是那一份我已經記不清楚，因為施工中一直在變，所
          以我記不清楚。」、「（在你們算出總金額二百五十幾萬的那一天，是用
          那一張圖去算的？）我記不清楚是那一份，但被告提出來的是竣工圖，是
          最後完工才有的。當初我們在算二百五十幾萬時，並沒有這一份圖存在，
          我當時並沒有看過這一份竣工圖。」等語（參見本院九十四年二月三日言
          詞辯論筆錄）。
        (2)證人即與被告簽訂系爭承攬契約之原告公司代表簡志豪到庭證稱：「（簽
          約情形？）簽約確實在九十三年二月十日，是由我簽定的，簽約時還有建
          築師黃清庸及上次證人潘偉（即遠康公司人員）在場。在簽約時確實有提
          出我們的原證五、六來當做附件，是由我提出來的。而且在二月十日簽約
          之前二、三個月我們就有先提出原證五、六來協商。雙方都已經知道了，
          一開始就是提出原證五、六來報價，後來我們有傳真或當面交給被告原證
          五、證六，一開始是先約定一九五萬左右的工程款，後來建築師在二月十
          日那天當場根據圖說來算，說要增加四百平方公尺的外牆金屬板，包括這
          四百之後就變成契約約定的八百五十平方公尺，就變成系爭契約的內容。
          而且將工程款追加為本件的二百四十五萬元。」等語（參見本院九十四年
          一月十二日言詞辯論筆錄）。
        (3)證人即東瓏公司負責人甲○○結證稱：「．．本件是因為本來原告跟我簽
          約的時候按照施工圖的話，原告與我簽約的數量是八五○平方米，所以原
          告公司在訂材料時就是以這個面積來定材料，後來到了現場之後看了現場
          ，圖面與現場不一樣，外觀要增加其他數量，所以我就向原告公司反應，
          後來原告公司當時也是沒有材料，就跟我們要求就要增加部分我們直接與
          被告處理，但有經過原告同意，所以被告才與我又另外簽了一份報價單，
          經過與被告會勘後確定總金額是五九八三二○元，但實際上他只付給我五
          四五○○○元，這部分是我另外個別與被告另外定的約，與原告無關，所
          以我領的這部分是我自己的工程款，與原告應給我的工程款無關。」等語
          （參見本院九十三年十月二十一日言詞辯論筆錄）。依證人之上開證詞足
          見原告係於簽約後並按施工圖計算之數量訂購金屬板材料後，到了現場看
          了現場之後，始發現施工圖面與現場並不一致，外觀上須要增加其他數量
          ，而有變更施工項目之須要；且足認兩造於簽訂契約之時，原告確實是以
          八百五十平方米之金屬材料板之數量計算施工面積。而衡諸常情，承攬人
          於承攬工程後訂購材料時，為將本求利，應均是將所須之材料事先估算好
          再訂購材料；何況本件工程被告尚指定須從日本進口由日本生產製造之金
          屬材料板，原告更有事先精算所需向國外訂購材料數量之必要，故原告主
          張兩造簽訂系爭承攬契約時係以八百五十平方米之金屬板價格報價，惟嗣
          後被告變更工程，致原告原先自日本進口之八百五十平方米之金屬板不足
          變更後之工程所需等情，應足認屬實。
        (4)被告雖以二月十日兩造僅簽署契約書，未附有圖說、估價單及原證六之日
          期與本案之工程日期不符等語置辯，惟本院審酌證人黃清庸、甲○○與本
          案較無利害關係，應不致偏頗偽造，且其等證詞與證人簡志豪證稱確有施
          工圖存在及被告曾變更設計等語相符，其等證詞，應可採信。依證人黃清
          庸、甲○○、簡志豪等人之上開證詞可知，被告所提出抗辯之圖說係工程
          完成後所為之竣工圖，係於最後完工才有的，於兩造簽訂系爭承攬契約時
          並無該份峻工圖存在，故兩造系爭承攬契約第三條所稱之圖說，並非被告
          所提出抗辯之竣工圖，自足認定；而本件審理中兩造所提出之圖說又只有
          原告之施工圖及被告提出之峻工圖，再參酌證人甲○○之上開證詞，系爭
          承攬契約第三條所稱之圖說，既非被告所提出抗辯之竣工圖，則應為原告
          提出主張之「屋面、牆面施工圖」，應足認定。
    ２、至於被告雖辯稱系爭承攬契約之工程範圍在九十二年十二月十五日前，即均
        已全部變更完畢，而自九十二年十二月十五日後至雙方簽訂合約之際，系爭
        工程之設計並未有變更，並舉證人即遠康公司之人員潘偉到庭結證稱：「（
        當初訂約情形？）．．．因為美國廠商提供的設備放不進去現在建造好的廠
        房裡面，所以我們就變更設計，在九十二年十二月五日開工，所以變更設計
        在十二月五日前就變更設計完成，我們把土建部分全部委託給被告施工，被
        告把全部的內外牆及屋頂部分交給原告公司施工，所以是全部的範圍都在裡
        面。用總價來計算全部的施工工程費用。」、「（你確定當初他們談的契約
        內容是包括全部內外牆及屋頂部分？）是的。」等語（參本院九十三年十一
        月十八日言詞辯論筆錄）。然查證人黃清庸除證稱如上所述外，就系爭工程
        是否有變更部份，另結證稱：「當時只有地基做上去，但是高度和材料後來
        都有更正。」、「（變更是二月五日或二月十日談之前或之後？）談完之後
        還有再變更，但變更的項目我記不清楚。」（參見本院九十四年二月三日言
        詞辯論筆錄）等語。另證人甲○○亦證稱系爭承攬契約於其與原告公司看了
        現場，發現圖面與現場不一樣，所以被告才與其另簽訂「後段牆面複合工程
        」施作金屬板部份之施工契約等語如上。證人潘偉為被告之上游廠商，與被
        告有利害關係，其立場本有偏頗之虞，其證詞既與較客觀之證人黃清庸及甲
        ○○不符，自足懷疑是否屬實，而不足採信，故被告此部份所辯，即不足採
        信。
    ３、綜合上情判斷，原告主張兩造簽訂之系爭承攬契約範圍，並不包含被告另行
        發包予訴外人東瓏公司承做完工之「後段牆面複合工程」施作金屬板部份之
        事實，應足採信。
（二）、又縱使認為被告給付予訴外人東瓏公司之五十四萬五千元工程款及十四萬五
        千零八十元之材料費用，係屬兩造系爭承攬契約約定之上開工程範圍內。惟
        按，「依債務本旨，向債權人或其他有受領權人為清償，經其受領者，債之
        關係消滅。」，民法第三百零九條定有明文，依此法條之規定可知，債務人
        必須依債務本旨向債權人或其他有受領權人為清償，債之關係始得認為消滅
        。經查，本件系爭承攬契約之當事人係原告及被告，依債之相對性，系爭工
        程款之債權人自為原告而非訴外人東瓏公司；而訴外人東瓏公司只是原告之
        下游包商，亦不足以認為係其他有受領權之人；又原告應付予訴外人東瓏公
        司之工程款均已給付，業據原告陳明在卷，原告亦未因此而受有清償之利益
        。依上開法條之規定，被告自應向債權人之原告為清償，始生清償之效力，
        因此被告向訴外人東瓏公司所為之上開給付，即無從認為係依債之本旨向原
        告為清償，對原告即不生清償之效力，故被告自仍負有依系爭承攬契約之約
        定給付原告上開五十四萬零三百七十五元工程款之義務。
（三）、綜上所述，兩造簽訂之系爭承攬契約之範圍，並不包含被告另行發包予訴外
        人東瓏公司承做完工之「後段牆面複合工程」施作金屬板部份；且縱使認為
        系爭承攬契約之範圍包含被告另行發包予訴外人東瓏公司承做完工之「後段
        牆面複合工程」施作金屬板部份，因被告就此部份之工程款及材料費係給付
        予訴外人東瓏公司，而非依債之本旨向原告為清償，對原告不生清償之效力
        ，被告仍負有依系爭承攬契約之約定給付原告上開五十四萬零三百七十五元
        工程款之義務。從而，原告依系爭承攬契約之法律關係請求被告給付五十四
        萬零三百七十五元，及自起訴狀繕本送達翌日即九十三年九月二日起清償日
        止，按年息百分之五計算之利息，為有理由，應予准許。
五、兩造其餘訴訟資料及攻擊防禦方法經本院審酌後，認與判決結果尚不生影響，無
    一一論述必要，附此敘明。
六、兩造陳明願供擔保，聲請宣告假執行及免為假執行，經核均無不合，爰分別酌定
    相當之擔保金額，併予准許之。
七、據上論結：原告之訴為有理由，依民事訴訟法第七十八條、第三百九十條第二項
    、第三百九十二條，判決如主文。
中　　　華　　　民　　　國　　九十四　　年　　　三　　　月　　　九　　　日
                             臺灣高雄地方法院民事鳳山分庭
                                 法      官 郭文通
正本係照原本作成。
如不服本判決，應於送達後廿日內，向本院提出上訴狀並表明上訴理由，如於本判決
送達前提起上訴者，應於判決送達後十日內補提上訴理由書（須附繕本）。
中　　　華　　　民　　　國　　九十四　　年　　　三　　　月　　　九　　　日
                                 法院書記官 陳怡如
